【裁判字號】    96,訴,1770
【裁判日期】    970117
【裁判案由】    侵權行為損害賠償
【裁判全文】
臺灣高雄地方法院民事判決              96年度訴字第1770號
原      告  甲○○
被      告  乙○○
上當事人間刑事附帶民事訴訟請求損害賠償事件，由本院刑事庭
於民國96年8 月31日以95年度簡附民字第104 號裁定移送本院民
事庭，經本院於97年1 月3 日言詞辯論終結，判決如下：
    主      文
被告應給付原告新臺幣拾伍萬元，及自民國九十六年七月二十六
日起至清償日止，按年息百分之五計算之利息。
原告其餘之訴駁回。
訴訟費用由被告負擔百分之八，餘由原告負擔。
本判決第一項得假執行。
    事實及理由
一、原告起訴主張：被告明知訴外人沈秀鳳為原告之妻，竟仍於
    民國96年1 月1 日在其位於高雄市○○區○○路72號4 樓之
    6 住處房間內與沈秀鳳相姦，嗣原告於96年3 月間取得被告
    與沈秀鳳相姦之照片後，對被告提起妨害家庭告訴，並經臺
    灣高雄地方法院以96年度簡字第3588號妨害婚姻案件判決被
    告犯相姦罪，處有期徒刑4 月，減為有期徒刑2 月確定（下
    稱本件相姦案件）。緣被告與沈秀鳳相識15年，期間相偕出
    遊數次，對外毫不避嫌，屢經原告規勸，均置之不理，甚至
    反唇相譏，致原告受有莫大之精神上痛苦，原告之女兒並因
    此罹患憂鬱症自殺2 次，其所為對原告家庭所生損害甚鉅。
    又原告與沈秀鳳共同生活期間均將財務交由沈秀鳳掌理，詎
    沈秀鳳與被告竟將原告出售高雄縣阿蓮鄉房屋所得新臺幣（
    下同）806 萬元、出售土地所得560 萬元及原告經營鐵工廠
    之營業收入均花用殆盡，復以原告現住房屋抵押借款100 萬
    元，原告因而受有財產上之損害。為此，爰依民法第184 條
    第1 項後段、第195 條第1 項、第3 項之侵權行為法律關係
    ，提起本件訴訟，請求被告賠償原告非財產上之損害70萬元
    、財產上之損害100 萬元等語。並聲明求為判決：被告應給
    付原告170 萬元，及自起訴狀繕本送達翌日起至清償日止，
    按年息5%計算之利息。
二、被告則以：其與沈秀鳳相識多年，因兩情相悅始發生性關係
    ，原告並未因其與沈秀鳳之相姦行為受有損害，至於原告聲
    稱其女兒因此罹患憂鬱症、自殺，及其交予沈秀鳳管理之錢
    財均遭被告與沈秀鳳二人花用殆盡等節，原告均無從證明上
    開事項與本件相姦案件之關聯性，其主張並不足取等語置辯
    。並聲明求為判決：原告之訴駁回。
三、本件兩造不爭執事項：
  (一)被告明知沈秀鳳為原告之配偶，卻仍於96年1 月1 日在被告
    位於高雄市○○區○○路72號4 樓之6 住處與沈秀鳳相姦，
    經本院以96年度簡字第3588號判決判處有期徒刑4 月，減為
    有期徒刑2月確定。
  (二)原告與沈秀鳳已於96年11月30日因本件相姦案件而協議離婚
    。
  (三)原告之學歷為國小畢業，前曾經營鐵工廠從事鐵櫃、鐵櫥生
    意，目前無業，以打零工維生，與成年子女二人同住。
  (四)被告之學歷為國小畢業，前曾從事模板工及打漁工作，目前
    無業，以打零工維生。
四、本件兩造爭點為：(一)被告與沈秀鳳相姦是否構成對原告之侵
    權行為？(二)原告請求非財產上損害賠償70萬元是否過高？(三)
    原告另依民法第184 條第1 項後段規定請求被告賠償其所受
    財產上損害100 萬元，其起訴是否合法？
  (一)被告與沈秀鳳相姦是否構成對原告之侵權行為？
  1.按因故意或過失，不法侵害他人之權利者，負損害賠償責任
    。故意以背於善良風俗之方法，加損害於他人者亦同。不法
    侵害他人之身體、健康、名譽、自由、信用、隱私、貞操，
    或不法侵害其他人格法益而情節重大者，被害人雖非財產上
    之損害，亦得請求賠償相當之金額。前項規定，於不法侵害
    他人基於父母、子、女或配偶關係之身分法益，而情節重大
    者，準用之，民法第184 條第1 項、第195 條第1 、3 項分
    別定有明文。又婚姻係以夫妻之共同生活為其目的，配偶應
    互相協力保持其共同生活之圓滿安全及幸福，而夫妻互守誠
    實，係為確保其共同生活之圓滿安全及幸福之必要條件，故
    應解為配偶因婚姻契約而互負誠實之義務，配偶之一方行為
    不誠實，破壞共同生活之圓滿安全及幸福者，即為違反因婚
    姻契約之義務而侵害他方之權利，有最高法院55年台上字第
    2053號判例要旨可資參照。是以配偶之間因婚姻而互負誠實
    義務之權利，若與有配偶之人相姦，則該相姦者自屬以背於
    善良風俗之方式，而侵害他人之配偶身分法益，且情節重大
    ，該他人自得向相姦者請求賠償因此所受之非財產上損失，
    合先敘明。
  2.經查，被告與原告之妻沈秀鳳相姦之事實，為兩造所不爭執
    ，已如前述，復據被告自認在卷（見臺灣高雄地方法院檢察
    署96年度他字第2251號卷第14頁訊問筆錄、本院96年度簡字
    第3588號卷第35頁訊問筆錄、本院卷第46頁），證人沈秀鳳
    於偵查中亦證稱：其與被告曾於96年1 月1 日發生性關係1
    次等語相符（見臺灣高雄地方法院檢察署96年度他字第2251
    號卷第14頁訊問筆錄），足認被告於原告與沈秀鳳婚姻關係
    存續期間，確有以與沈秀鳳相姦之悖於善良風俗之方法，侵
    害原告之配偶身分法益之情事，是以原告依民法第184 條第
    1 項後段規定請求被告賠償其因此所受之損害，為有理由。
  (二)原告請求非財產上損害賠償70萬元是否過高？
  1.按慰藉金之賠償須以人格權遭遇侵害，使精神上受有痛苦為
    必要，其核給之標準固與財產上損害之計算不同，然非不可
    斟酌雙方身分資力與加害程度，及其他各種情形核定相當之
    數額，最高法院51年台上字第223 號著有判例可資參照。
  2.經查：原告之學、經歷為國小畢業，前曾經營鐵工廠從事鐵
    櫃買賣，嗣鐵工廠於93年停業迄今，則依靠打零工維生，每
    月收入約15,000元，95年度其名下有房屋3 棟、土地3 筆、
    汽車2 輛及田賦收入4 筆，合計財產總額為3,615,664 元；
    被告目前單身，其學、經歷為國小畢業，前曾擔任板模工人
    、漁夫，現以打零工維生，95年度其名下有薪資所得1 筆、
    房屋2 棟、土地1 筆；汽車1 輛，財產總額合計為445,486
    元，為兩造所不爭執，並有稅務電子閘門財產所得調件明細
    表2 份在卷可憑（見本院卷第7 頁、第17頁）。本院審酌被
    告明知沈秀鳳為原告之配偶，卻仍與沈秀鳳相姦，破壞原告
    與沈秀鳳間之婚姻圓滿生活，致原告因遭受精神打擊而倍感
    痛苦，有證人即原告胞妹莊麗賓證述在卷，並證稱：原告得
    悉沈秀鳳與被告交往情事，幾番規勸沈秀鳳均無結果，而有
    想要結束自己生命之念頭等語（見本院卷第44頁），又原告
    因沈秀鳳與被告通姦，而於96年11月30日與沈秀鳳離婚，亦
    有卷附戶籍資料查詢表1 份可按（見本院卷第41頁），被告
    所為實屬不該，再考量被告目前並無固定工作，經濟能力非
    佳等一切情狀認原告請求被告賠償之精神慰撫金數額以15萬
    元為適當。
  3.至於原告主張原告之女兒因被告與沈秀鳳相姦而罹患憂鬱症
    ，並因此自殺2 次一節，依證人莊麗賓證述，原告女兒莊玉
    娟乃因結交男友一事遭母親沈秀鳳反對，始有自殺之舉（見
    本院卷第44頁），尚難認原告女兒莊玉娟自殺一事與本件相
    姦案件有何關聯性，原告亦未舉證以實其說，自難認兩者間
    有相當因果關係存在，附此敘明。
  (三)原告另依民法第184 條第1 項後段規定請求被告賠償其所受
    財產上損害100 萬元，其起訴是否合法？
  1.按因犯罪而受損害之人，以對於刑事被告及依民法負賠償責
    任之人請求回復其損害者為限，始得於刑事訴訟程序附帶提
    起民事訴訟，此為刑事訴訟法第487 條第1 項所明定。次按
    刑事法院得依刑事訴訟法地504 條第1 項規定，將附帶民事
    訴訟以裁定移送於該民事庭者，以刑事部分宣告被告有罪之
    判決者為限，至刑事訴訟諭知無罪之判決，刑事法院本應依
    同法第503 條第1 項前段規定以判決駁回原告之訴，如誤以
    裁定移送於民事庭，其訴為不合法，不因移送民事庭而受影
    響，受移送之民事庭應認原告之訴為不合法以裁定駁回之，
    有最高法院66年台上字第1094號判例要旨可資參照。本件原
    告於本院刑事庭96年度簡字第3588號妨害婚姻案件刑事訴訟
    程序中，對被告與其妻沈秀鳳相姦造成之損害提起附帶民事
    訴訟，然本院刑事判決既僅認定被告涉犯通姦罪，並未認定
    被告有何與原告之妻沈秀鳳共同故意以不法行為侵害原告財
    產權之犯罪情事，是原告主張其所受財產上損害即非屬因犯
    罪所受損害，依法自不得於刑事訴訟程序中附帶請求，此部
    份原告之起訴不合法，應予駁回。
  2.末按侵權行為損害賠償之債，須損害之發生與加害人之故意
    或過失加害行為間有相當因果關係，始能成立。所謂相當因
    果關係，係以行為人之行為所造成之客觀存在事實，依經驗
    法則，可認通常均可能發生同樣損害之結果而言；如有此同
    一條件存在，通常不必皆發生此損害之結果，則該條件與結
    果並不相當，即無相當因果關係；不能僅以行為人就其行為
    有故意過失，自認該行為與損害間有相當因果關係。是以縱
    認原告確曾因信任其配偶沈秀鳳而將財務交由沈秀鳳管理，
    然原告迄未舉證證明被告有何與沈秀鳳共同不法花用其財產
    之情事，自難僅因被告與沈秀鳳相姦遽認被告有何與沈秀鳳
    共同花用原告財產之情事，原告前開主張亦無所據，併此敘
    明。
五、綜上所述，原告依民法第184 條第1 項後段、第195 條第1
    、3 項之侵權行為法律關係，請求被告給付非財產上損害賠
    償35萬元，及自起訴狀繕本送達之翌日（即96年7 月26日）
    起至清償日止按年息5%計算之利息，為有理由。逾此部分之
    請求，則無理由，應予駁回。又本件原告勝訴部分，所命給
    付金額未逾50萬元，應依職權宣告假執行。
六、據上論結，本件原告之訴除起訴不合法應予駁回者外，其餘
    之訴為一部有理由，一部無理由，依民事訴訟法第249 條第
    1 項第6 款、第79條、第389 條第1 項第5 款，判決如主文
    。
中    華    民    國    97    年    1     月    17    日
                  民事第七庭  法  官  賴文姍
上為正本係照原本作成。
如不服本判決，應於送達後20日內，向本院提出上訴狀並表明上
訴理由，如於本判決宣示後送達前提起上訴者，應於判決送達後
10日內補提上訴理由書（須附繕本）。
中    華    民    國    97    年    1     月    17    日
                              書記官  李崑良


司法院資訊處製作；財團法人民間司法改革基金會備份。
